臺灣彰化地方法院刑事判決　　　　　　　95年度易字第1469號
公　訴　人　臺灣彰化地方法院檢察署檢察官
被　　　告　丙○○
　　　　　　　　　　（另案在臺灣臺中監獄執行中）
上列被告因頂替案件，經檢察官提起公訴（95年度偵字第10665
號、95年度偵字第10799 號），本院判決如下：
    主   文
丙○○意圖使犯人隱避而頂替，累犯，處有期徒刑肆月；又意圖
使犯人隱避而頂替，累犯，處有期徒刑伍月。應執行有期徒刑捌
月。
    事   實
一、丙○○前因犯竊盜案件，經本院於民國89年3 月20日以89年
    度易字第81號判處有期徒刑8 月，緩刑4 年確定（第1 案）
    ；又於89年間，因犯竊盜案件，經臺灣臺中地方法院於89年
    12 月3日以89年度易字第3218號判處有期徒刑9 月確定（第
    2 案），第1 案之緩刑宣告亦因而遭撤銷確定；另因違反毒
    品危害防制條例案件，經臺灣臺中地方法院於90年2 月17日
    以89年度易字第4328號判處有期徒刑6 月確定（第3 案），
    嗣第2 、3 案經臺灣臺中地方法院裁定應執行有期徒刑1 年
    2 月確定，並與前開第1 案接續執行，於92年2 月18日假釋
    出獄，付保護管束，迄92年9 月12日假釋期滿未經撤銷視為
    執行完畢。詎仍不知悛悔：
（一）明知其並未於95年4 月25日下午5 時許，在甲○○位於彰
      化縣溪湖鎮○○里○○路12巷107 號之住處，竊取甲○○
      所有之不銹鋼水桶1 個，而係其兄乙○○所犯，且乙○○
      為警查獲後，於臺灣彰化地方法院檢察署檢察官95年度偵
      字第4163號案件之警、偵訊中，未經其同意，冒用其名義
      應訊（乙○○所為偽造文書犯行業經本院以95年度易字第
      1323號判處有期徒刑10月在案），竟基於意圖使真正犯人
      乙○○隱避而頂替乙○○之犯意，於95年6 月21日下午某
      時，在本院法警室，受本院95年度易字第630 號竊盜案件
      之承辦法官訊問是否犯竊盜上揭不銹鋼水桶時，當庭自白
      犯行、表明希望與其本身其他犯行合併審理等語，並在訊
      問筆錄上簽名，頂替真正之犯人乙○○。又接續上開頂替
      乙○○之犯意，於同年月26日上午10時40分許，在本院第
      3 法庭，經本院進行前揭竊盜案件之準備程序及簡式審理
      程序時，再度向承審法官供稱上揭竊盜不銹鋼水桶之犯行
      係其所為，表示認罪且承認自己確係犯人。嗣該案經本院
      為有罪判決後，經上訴至臺灣高等法院臺中分院，丙○○
      亦接續上揭頂替乙○○之犯意，於95年8 月31日上午10時
      50 分 許，在該院刑事第22法庭進行95 年度上易字第985
      號案件之審理程序時，再度向承審法官表明係其竊盜上開
      不銹鋼水桶，末該案經判決確定，而頂替真正之犯人乙○○。
（二）又丙○○明知其並未於95年5 月12日下午1 時50分許，在
      彰化縣溪湖鎮○○里○○路○ 段309 號前，因持有第一級
      毒品海洛因1 包（警秤毛重約0.3 公克）遭警查獲，亦未
      經警採尿送驗，係其兄乙○○所犯，且乙○○為警查獲後
      ，於臺灣彰化地方法院檢察署檢察官95年度毒偵字第2099
      號案件中，未經其同意，冒用其名義應訊（乙○○所為偽
      造文書犯行業經本院以95年度易字第1323號判處有期徒刑
      10月在案），竟基於意圖使真正犯人乙○○隱避而頂替乙○○犯行之犯意，於95年7 月17日上午10時45分許，在本
      院第3 法庭，經本院進行95年度訴字第1189號案件之準備
      程序及簡式審理程序時，向承審法官供稱上開案件係其持
      有前開海洛因為警查獲，並經警採尿，及其有該案所起訴
      之施用第一級毒品海洛因之犯行，而表示認罪、承認自己
      確係犯人，該案並經本院為有罪判決確定。嗣經臺灣彰化
      地方法院檢察署檢察官執行時，發覺有異，並將警卷內之
      指紋送往內政部警政署刑事警察局鑑驗，及經訊問乙○○
      後，始知上情。
二、案經臺灣彰化地方法院檢察署檢察官主動簽分偵查起訴。
    理    由
一、按被告以外之人於審判外之言詞或書面陳述，除法律有規定
    者外，不得作為證據，刑事訴訟法第159 條第1 項固定有明
    文。惟被告以外之人於審判外之陳述，雖不符第159 條之 1
    至第159 條之4之 規定，而經當事人於審判程序同意作為證
    據，法院審酌該言詞陳述或書面陳述作成時之情況，認為適
    當者，亦得為證據；當事人、代理人或辯護人於法院調查證
    據時，知有第159 條第1 項不得為證據之情形，而未於言詞
    辯論終結前聲明異議者，視為有前項之同意，同法第159 條
    之5 定有明文。查本案於本院準備程序時，公訴人、被告就
    本院下列所引被告以外之人於審判外之言詞或書面陳述陳述
    均同意作為證據，且迄至本院審理調查證據時亦未爭執上開
    證據之證據能力，本院審酌該等言詞陳述或書面陳述作成時
    之情況，並無非法取得等不適當之情形，且經本院於審判期
    日依法進行證據之調查、辯論，被告於訴訟上之程序權，已
    受保障，依刑事訴訟法第159 條之5 之規定，自有證據能力
    。
二、訊據被告丙○○固坦認其並未於95年4 月25日下午5 時許，
    在甲○○位於彰化縣溪湖鎮○○里○○路12巷107 號之住處
    ，竊取甲○○所有之不銹鋼水桶1 個，亦未於95年5 月12日
    下午1 時50分許，在彰化縣溪湖鎮○○里○○路○ 段309 號
    前，因施用及持有第一級毒品海洛因約0.3 公克遭警查獲，
    然卻於受法院訊問時多次供稱上開2 次犯行係其所為，其為
    上開2 案之行為人等情，然矢口否認有何意圖隱避其胞兄乙○○之竊盜、施用第一級毒品罪責而頂替之犯行，辯稱：伊
    並無頂替之犯意，係因當時受法官訊問時，尚有多件本身所
    犯之案件併行審理，且並未仔細聆聽承審法官之問題，只想
    儘快入監服刑，始會疏於注意而一併對前揭2 次犯行加以坦
    承、表示為犯罪之人云云，惟查：
（一）被告於本院審理中供稱：伊聽得懂國語，且並未曾偷過水
      桶；又伊於95年間僅涉犯2 件毒品案件為警查獲，且並未
      因持有毒品而經警查獲扣案等語（見本院95年度易字第14
      69號卷第74頁），顯見其具有區分本身所涉犯行之能力，
      又參以本院進行95年度易字第630 號竊盜案件之準備程序
      及審理時，僅就3 件竊盜事實訊問被告，有本院95年度易
      字第630 號卷準備程序及審判筆錄附卷可稽；本院進行95
      年度訴字第1189號毒品危害防制條例案件之準備程序及審
      理時，僅就含其頂替犯行在內之警方2 次查獲施用第一級
      毒品海洛因之事實訊問被告，其中僅其頂替之該案為警查
      扣海洛因，有本院95年度訴字第1189號卷準備程序及審判
      筆錄附卷可按，上揭2 案承審法官均將涉案之事實，逐項
      詢問被告，被告自有機會明白法官所述之內容，衡情被告
      當無因併案數量過多，而難以分辨、疏於注意之可能，被
      告上開所辯，並不足採。
（二）又本院進行95年度易字第630 號竊盜案件之準備程序及審
      理時，起訴之3 件竊盜犯行，及臺灣高等法院臺中分院95
      年度上易字第985 號案件之審理程序中併審之4 件竊盜犯
      行，除前開竊取甲○○所有之不銹鋼水桶之犯行外，行竊
      地點均在臺中，行竊時間均在95年4 、5 月間，有本院95
      年度易字第630 號卷準備程序及審判筆錄、臺灣高等法院
      臺中分院95年度上易字第985 號卷審判筆錄在卷可考，且
      被告於本院本案審理中自承上揭時間均居住於臺中（見本
      院95年度易字第1469號卷第75頁），而被告頂替之竊盜犯
      罪地點係在彰化，則被告就前揭發生於彰化之竊取甲○○
      失竊之不銹鋼水桶部分，是否其竊盜一情，自無不可分辨
      而誤認係其所犯之理。
（三）再被告於本院進行95年度易字第630 號竊盜案件之準備程
      序及審理時，就承審法官訊問竊盜上開不銹鋼水桶之事實
      時，陳稱：竊盜上揭不銹鋼水桶所用之鐵鎚、鐵鑿、拔釘
      器、鏟子各1 支非伊所攜帶前往，而係在被害人甲○○位
      於彰化縣溪湖鎮○○里○○路12巷107 號住處之地下室及
      樓上倉庫所取用，並無共犯等語，有本院95年度易字第63
      0 號卷審判筆錄第2 頁在卷可考，堪認被告不僅非無法區
      分實際所涉之案件，亦反進而就明知未涉犯之該竊盜不銹
      鋼水桶之案件，為虛偽、詳盡之描述，顯有使犯人隱避而
      頂替之意圖甚明。
（四）另被告於95年間僅涉犯1 次違反毒品危害防制條例之犯行
      經警查獲，且未持有毒品經扣案，有臺灣高等法院被告前
      案紀錄表在卷可證，而被告所為頂替之前開95年5 月12日
      下午1 時50分許經警查獲之毒品案件，則有海洛因1 包（
      警秤毛重0.3 公克）扣案明確，二次犯行經查獲之態樣因
      是否持有毒品而明顯不同，當無難辨之可能；又被告於本
      院審理時尚能清楚區分前開2 次毒品犯行之歧異，何以較
      接近事實發生時點之頂替時，反無法區分而誤認，有違事
      理之常，是足徵被告上揭所辯亦無足採。
（五）前揭被告未於95年4 月25日下午5 時許，在甲○○位於彰
      化縣溪湖鎮○○里○○路12巷107 號之住處，竊取甲○○
      所有之不銹鋼水桶1 個，亦未於95年5 月12日下午1 時50
      分許，在彰化縣溪湖鎮○○里○○路○段309號前，因持有
      第一級毒品海洛因約0.3 公克遭警查獲，前開2 次犯行均
      係證人乙○○所犯，且於為警查獲後，未經被告同意，於
      警詢、偵訊時冒用被告名義應訊，然被告卻於受法院訊問
      時多次供稱上開2 次犯行、承認確為犯罪之人等事實，業
      據被告供述明確（見臺灣彰化地方法院檢察署95年度他字
      第2380號卷第6 、7 頁，本院95年度易字第1469號卷第22
      、72-75 頁），核與證人乙○○於本院審理中所為之證述
      （見本院95年度易字第1469號卷第71 、72 頁）相符，並
      有本院95年度易字第630 號卷內之訊問筆錄、準備程序筆
      錄、審判筆錄，本院95年度訴字第1189號卷內之準備程序
      筆錄、審判筆錄，臺灣高等法院臺中分院95年度上易字第
      985 號卷之審判筆錄，及內政部警政署刑事警察局95 年9
      月26日刑紋字第0950142896號鑑驗書（見臺灣彰化地方法
      院檢察署95年度他字第2380號卷第3 頁）等件附卷足憑，
      堪信屬實。
（六）至起訴書所載被告收受前揭2 次犯行之判決書正本，並在
      送達證書上簽名之部分，經公訴檢察官當庭表明並無起訴
      被告頂替之意，附此敘明。又公訴檢察官論告時稱被告並
      無頂替證人乙○○之認知，而係出於頂替他人之犯意而為
      頂替，因認被告並無刑法第167 條之適用，惟衡以常情，
      被告當無憑空使素不相識之人隱避犯行而為頂替之理，是
      被告於頂替上開2 案之際，對於真正犯人係其兄乙○○一
      節，當有所認識，被告及證人乙○○於本院審理中均稱被
      告於95年10月在臺中監獄服刑時，始知證人乙○○冒用被
      告名義於警詢、偵訊時應訊云云，顯均不可採。綜上所述
      ，被告前揭辯詞，顯係事後卸責之詞，洵不足採，本案事
      證已臻明確，其先後2 次頂替證人乙○○之犯行，均洵堪
      認定。
三、核被告丙○○所為上開2 犯行，均係犯刑法第164 條第2 項
    、第1 項之意圖使犯人隱避而頂替罪。又被告一面使犯人乙○○隱避，一面頂替，因其頂替之目的，即在於使犯人乙○○隱避，應認使犯人隱避之行為，為頂替行為所吸收。被告
    頂替上開2 案件於同一案件中先、後多次而為頂替之行為，
    均各侵害同一社會法益，各行為之獨立性極為薄弱，依一般
    社會健全觀念，在時間差距上，難以強行分開，在刑法評價
    上，以視為數個舉動之接續施行，合為包括之一行為予以評
    價，較為合理，均屬接續犯，而各為包括之一罪 (最高法院
    86年臺上字第3295號判例參照)。 且前開2 次頂替行為之最
    後犯罪時點已在95年7 月1 日刑法修正生效施行後，應逕適
    用新法相關規定，不需為新舊法之比較。再其頂替前揭竊盜
    犯行與頂替前開毒品犯行，係基於各別之犯意為之、行為亦
    殊，應分論併罰之。另被告前因犯竊盜案件，經本院於89年
    3 月20日以89年度易字第81號判處有期徒刑8 月，緩刑4 年
    確定（第1 案）；又於89年間，因犯竊盜案件，經臺灣臺中
    地方法院於89年12月3 日以89年度易字第3218號判處有期徒
    刑9 月確定（第2 案），第1 案之緩刑宣告亦因而遭撤銷確
    定；另因違反毒品危害防制條例案件，經臺灣臺中地方法院
    於90年2 月17日以89年度易字第4328號判處有期徒刑6 月確
    定（第3 案），嗣第2 、3 案經臺灣臺中地方法院裁定應執
    行有期徒刑1 年2 月確定，並與前開第1 案接續執行，於92
    年2 月18日假釋出獄，付保護管束，迄92年9 月12日假釋期
    滿未經撤銷視為執行完畢，有臺灣高等法院被告前案紀錄表
    、臺灣彰化地方法院檢察署刑案資料查註紀錄表各1 份存卷
    可據，係前案執行完畢後，5 年內故意再犯有期徒刑以上刑
    之2 罪名，均為累犯，應各依刑法第47條第1 項規定加重其
    刑。再被告與證人乙○○係旁系2 親等血親，其意圖隱避證
    人乙○○之竊盜、施用第一級毒品海洛因之犯行而犯頂替之
    2 罪，均應依刑法第167 條之規定，各減輕其刑，並分別依
    法先加後減之。爰審酌被告之素行不佳，其行為妨害司法公
    正性甚鉅，犯罪後復矢口否認，罪刑非輕，惟念及其係基於
    手足之情，始為胞兄頂罪，其行尚有可憫之處，與其手段、
    方法、不識字之智識程度等一切情狀，就其所犯上開2 罪，
    分別量處如主文所示之刑，並定其應執行之刑。
據上論斷，應依刑事訴訟法第299 條第1 項前段，刑法第164 條
第2 項、第1 項、第47條第1 項、第167 條、第51條第5 款，刑
法施行法第1 條之1 第1 項、第2 項前段，判決如主文。
本件經檢察官莊佳瑋到庭執行執務。
中　　華　　民　　國　　96　　年　　2 　　月　　8 　　日
              刑事第八庭  審判長法  官  李雅俐
                                法  官  唐中興
                                法  官  林秉暉
以上正本證明與原本無異。
如不服本判決，應於判決送達後10日內，向本院提出上訴狀 (須
附繕本)。
告訴人或被害人對於判決如有不服具備理由請求檢察官上訴者，
其上訴期間之計算係以檢察官收受判決正本之日期為準。
中　　華　　民　　國　　96　　年　　2 　　月　　8 　　日
                                書記官  梁高賓
附錄所犯法條：
刑法第164條
藏匿犯人或依法逮捕拘禁之脫逃人或使之隱避者，處2 年以下有
期徒刑、拘役或5 百元以下罰金。
意圖犯前項之罪而頂替者，亦同。
